臺灣高雄地方法院刑事判決　　　　　　　110年度訴字第153號
公　訴　人　臺灣高雄地方檢察署檢察官
被　　　告　唐偉舜



選任辯護人　李靜怡律師（法扶）
 
上列被告因偽造有價證券案件，經檢察官提起公訴（110年度偵
字第1643號、110年度偵字第1644號），本院判決如下：
    主  文
戊○○犯偽造署押罪，處有期徒刑拾月。未扣案如附表「宣告沒
收之物（偽造之署押）」欄所示偽造之署押肆枚沒收。
    事  實
一、戊○○為丁○○○之鄰居，於民國107年年初某日，自真實
    姓名、年籍不詳之成年男子「程文榮」處，收受如附表所示
    已填載完發票人薛王淑珍及乙○○簽名〔含2人之身分證字
    號、生日等年籍資料，其中乙○○所涉偽造有價證券罪嫌，
    經臺灣臺中地方檢察署（下稱臺中地檢）以109年度偵字第
    13000號為不起訴處分確定）〕、票面金額（含國字及數字
    ）、發票日、到期日、受款人、付款地之本票1紙（下稱
    本案本票，惟尚不足以證明上開發票人簽名、票面金額及票
    載發票日等票據應記載事項之填載為偽造），為利於索討債
    務，竟基於偽造署押之犯意，未徵得票載發票人丁○○○、
    乙○○之同意或授權，即逕在本案本票上如附表「宣告沒收
    之物（偽造之署押）」欄所示之處，捺押其指印共4枚。嗣
    於同年初某日時，持本案本票前往丁○○○位於高雄市大寮
    區鳳林三路之住所（地址詳卷，惟起訴書有誤載，經公訴檢
    察官當庭更正），向丁○○○稱：乙○○在外欠債，要求代
    為清償5萬元款項等語，丁○○○拒絕付款並影印本案本票
    ，嗣經指紋鑑定而查悉上情。
二、案經丁○○○訴由臺灣臺中地方檢察署呈請臺灣高等法院檢
    察署檢察長令轉臺灣高雄地方檢察署檢察官偵查起訴。
    理  由
一、認定事實之依據及理由
    訊據被告戊○○固不否認本案本票上如附表「宣告沒收之物
    （偽造之署押）」欄所示之4枚指印為其所按押，其按押指
    印未得票載發票人即告訴人丁○○○及被害人乙○○同意等
    情，惟堅決否認有何偽造署押之犯行，辯稱：本案本票於其
    拿取之後，本票應記載事項已經完備，發票行為已完成，不
    會造成告訴人丁○○○或被害人乙○○之損害，不符合偽造
    署押罪之要件等語。經查：
  ㈠本案本票上如附表「宣告沒收之物（偽造之署押）」欄所示
    之4枚指印為被告所按押，其按押指印未得票載發票人即告
    訴人丁○○○及被害人乙○○同意等情，此據被告所不爭執
    （參本院訴字卷第71頁），而與證人丁○○○於偵訊時具結
    所證（參他一卷第18頁、他五卷第58頁）、證人乙○○於本
    院審理時具結所證（參本院訴字卷第167至169、171至172頁
    ）相符，復有內政部警政署刑事警察局109年04月10日刑紋
    字第1090032672號鑑定書在卷可佐，堪信被告此部分之自白
    與事實相符，應屬可採。
  ㈡被告及辯護人雖以前詞置辯，惟按押指印固非屬票據法上可
    取得簽名之行為，然以一般民間習慣，自然人所開立之本票
    ，常見發票人於簽名及書立如票據金額等票據應記載事項後
    ，再行按押指印於其上，以表彰及增強發票人之識別度，附
    帶有避免事後遭人更改之作用，可提高持票人對於該本票之
    信任度及票據之流通性，此亦從被告所自承：我拿到本案本
    票時，上面沒有蓋指紋和印章，我說沒有蓋無法跟對方要錢
    ，他就叫我自己蓋一蓋去跟他們收錢就好了；因為我以前也
    跟別人借過錢，也是要求要蓋指印，沒蓋指印會變成各說各
    話，說不是他們蓋的票，所以我才要假裝這是乙○○或丁○○○蓋的指印等語（參他五卷第59頁、本院訴字卷第190頁
    ）可知。是被告未得丁○○○及乙○○同意，即擅自在本案
    本票上捺押其指印，以表彰係發票人所捺押，自有生損害於
    公眾及丁○○○及乙○○之虞（最高法院93年度台上字第
    861號判決意旨參照），被告及辯護人以此置辯，實不可採
    。
  ㈢起訴意旨雖認被告上開行為乃表彰係共同發票人簽名、捺押
    指紋完成發票行為之意思，而完成偽造有價證券，並有包含
    對告訴人丁○○○詐取財物之行為等語，惟查：
    ⒈依據票據法第120條之規定，本票上係以發票人簽名、發
      票日及票面金額為應記載事項，而完成上開應記載事項後
      以發票意思交付本票時，即已完成發票行為；另依同法第
      6條之規定，可替代簽名者為蓋章，按押指印則否，是按
      押指印無從替代發票人之簽名。則若本票上發票人之簽名
      （蓋章）、票面金額及發票日均已填載完畢，則本票之應
      記載事項已完成，若上開應記載事項均為發票人所親為或
      經其同意所為，該張本票即為真實有效之票據，若經發票
      人以發票意思交付，發票行為即已完成，則嗣後縱有第三
      人未經發票人同意加蓋指印其上，並不會影響原真實簽名
      之效力，而使原真實有效之票據成為偽造之票據。惟有在
      該張本票之應記載事項非發票人所親簽（含蓋章）或經其
      同意所為，且行為人知悉上情並按押指印於發票人之簽名
      蓋章上，以增加該張本票之信用度及流通性之情形下，方
      可認行為人此一按押指印之行為屬偽造本票行為之一部。
      是依上開說明，公訴意旨欲主張被告上開行為係偽造有價
      證券犯行之一部，自應先證明本案本票上關於發票人之簽
      名、發票人及票面金額之記載，確屬他人所為且未經丁○○○或乙○○同意，而屬偽造，方可當之。
    ⒉就上開前提事實，固據證人丁○○○於偵訊時具結證稱：
      本案本票丁○○○的簽名、指印不是我做的。乙○○簽這
      張本票的過程我沒看到。我沒有同意乙○○用我的名字簽
      本票等語（參他一卷第18頁），及證人乙○○於本院審理
      中具結證稱：本案本票上不是我的字跡，金額、名字都不
      是我的字跡，上面我母親丁○○○的字簽起來一點不像是
      我母親親寫的字跡，我母親寫字比較沒有力，不像本案本
      票上那麼清晰等語（參本院訴字卷第167至168頁）。惟此
      屬告訴人及被害人之指訴，除其指訴須無瑕疵外，應另有
      與指訴事實相符之佐證，始得引為判決之基礎。然卷內並
      無其他積極證據，可證明本案票據關於發票人之簽名係偽
      造（本案本票未據扣案，無從鑑定其上筆跡是否為本案相
      關人等所為），自無從單憑告訴人及被害人之指訴，逕認
      本案本票係偽造。則就此部分之事實，檢察官之舉證未達
      無合理懷疑之程度，以有疑惟利於被告原則，既無從斷定
      本案本票係偽造之本票，亦無從認定被告在其上按押指印
      之行為，係屬偽造有價證券行為之一部分。檢察官此部分
      主張，尚未可採。又，既無從認定本案本票係偽造之本票
      ，亦難認本案被告提出上開票據行使，符合行使偽造有價
      證券之客觀構成要件，而得另單獨論以行使偽造有價證券
      之犯行，公訴檢察官此部分主張，亦無從採認。
    ⒊公訴意旨雖有同時論以詐欺取財犯行（惟說明與偽造有價
      證券部分屬競合而未另外論罪），惟起訴意旨亦認被告所
      取得者已屬一完成票據應記載事項之本票，則依票面形式
      觀之，尚無從僅自票面記載即可認定該票據係屬偽造，如
      前所述。且據證人丙○○於偵訊及本院審理時具結所證：
      被告拿本票給我媽媽丁○○○時我也有在場，他說是乙○○欠地下錢莊錢，他有在另案說他自己是討債公司等語（
      參他五卷第59頁、本院訴字卷第173至174頁），而以民間
      借貸常要求債務人開立本票之情形觀之，發票人本身為借
      款人或為借款人擔保之人之情形亦屬常見，則被告持本案
      本票向告訴人丁○○○追索票據上責任，是否係出於不法
      所有之意圖，即難斷定，以有疑惟利被告原則，亦難就被
      告論以詐欺取財之犯行。
  ㈣綜上所述，被告在本案本票如附表「宣告沒收之物（偽造之
    署押）」欄所示之處按押自己指印以表彰係發票人指印之犯
    行，堪以認定，應予依法論科。
二、論罪科刑
  ㈠按刑法上所謂偽造署押，係指未經他人之授權或同意，而擅
    自簽署他人之姓名或劃押（包括以他人之名義按押指印之情
    形）者，單純偽造簽名、劃押而言；而刑法第210條之偽造
    私文書罪，則以無製作權人，擅自以他人之名義製作內容不
    實之文書為其要件，若在制式之書類上偽造他人簽名，已為
    一定意思表示，具有申請書或收據等類性質者，則係犯偽造
    文書罪（最高法院93年度台上字第2057號、85年度台非字第
    146號判決意旨參照）。是在文件上偽簽他人署押，究係構
    成偽造文書或偽造署押，應從該文件於簽署後所整體表彰意
    涵觀之，倘行為人以簽名之意，於文件上簽名，且該簽名僅
    在表示簽名者個人身份，以作為人格同一性之證明，除此之
    外，再無任何其他用意者，即係刑法上所稱之「署押」；然
    若該簽名於作為人格同一性之證明之外，尚有其他法律上之
    用意者，即該當刑法上之「文書」。以本案而言，被告於本
    案本票如附表「宣告沒收之物（偽造之署押）」處所按押之
    4枚指印，原票面文字記載已齊備，該4枚指印僅在表彰係發
    票人所按押，別無其他意涵，自應屬「署押」，而非私文書
    。是被告所為，係犯刑法第217條第1項之偽造署押罪。起訴
    意旨雖認為被告所犯係（行使）偽造有價證券（含詐欺取財
    ）罪嫌，惟就本案本票是否偽造及被告是否具不法所有之意
    圖，尚難認定，如前所述，自難以上開罪名相繩。惟因其基
    礎事實同一，又經法院當庭諭知使被告、辯護人就此辯論（
    參本院訴字卷第164頁），無礙於被告之防禦權，爰變更起
    訴法條，附此敘明。
  ㈡爰以行為人之責任為基礎，審酌被告為順利追索票款，未經
    告訴人丁○○○及被害人乙○○同意，即偽押指印，有損害
    公眾、告訴人及被害人之虞，實有不該；另考量被告初時否
    認該4枚指印為其所捺押、亦否認有持票行使，嗣在本案本
    票經鑑定並由檢察官告知鑑定結果後承認之犯後態度；及審
    酌其自承國中肄業、入監服刑前從事裝潢業，月收入約3至4
    萬之經濟況、未婚，有一未成年子女由社會局安置中之家庭
    生活狀況（參本院訴字卷第192至193頁）等一切情狀，量處
    如主文所示之刑，以資懲儆。
四、末按刑法第219條規定，偽造之印章、印文或署押，不問屬
    於犯人與否，沒收之。查如附表「宣告沒收之物（偽造之署
    押）」欄所示之本票上所偽造之指印共4枚，為被告所偽造
    ，雖未扣案，仍應依刑法第219條規定，宣告沒收。
據上論斷，應依刑事訴訟法第299條第1項前段、第300條，判決
如主文。
本案經檢察官甲○○提起公訴，檢察官己○○到庭執行職務。
中    華    民    國   110    年    10    月    27    日
                  刑事第十三庭  審判長法  官  陳紀璋
 
                                      法  官  林英奇
 
                                      法  官  李怡蓉
 
以上正本證明與原本無異。
如不服本判決應於收受送達後20日內向本院提出上訴書狀，並應
敘述具體理由；如未敘述上訴理由者，應於上訴期間屆滿後20日
內向本院補提理由書（均須按他造當事人之人數附繕本）「切勿
逕送上級法院」。
因疫情而遲誤不變期間，得向法院聲請回復原狀。
中    華    民    國   110    年    10    月    29    日
                                      書記官  胡孝琪
 
附表（民國/新臺幣）
┌────┬────┬────┬────┬────┬──────────┐
│本票號碼│ 發票日 │ 到期日 │發票人  │票面金額│宣告沒收之物（偽造之│
│        │        │        │        │(新臺幣)│署押）              │
├────┼────┼────┼────┼────┼──────────┤
│451639  │104年3月│106年12 │丁○○○│5萬元   │1.捺押於發票人欄「王│
│        │25日    │月8日   │乙○○  │        │  薛淑珍」簽名上之指│
│        │        │        │        │        │  印1枚。           │
│        │        │        │        │        │2.捺押於發票人欄「王│
│        │        │        │        │        │  映玲」簽名上之指印│
│        │        │        │        │        │  1枚。             │
│        │        │        │        │        │3.捺押於金額欄上之指│
│        │        │        │        │        │  印1枚。           │
│        │        │        │        │        │4.捺押於受款人欄「林│
│        │        │        │        │        │  聰根」簽名上之指印│
│        │        │        │        │        │  1枚。             │
└────┴────┴────┴────┴────┴──────────┘
 
本案論罪科刑法條：
中華民國刑法第217條第1項
（偽造印章印文或署押罪）
偽造印章、印文或署押，足以生損害於公眾或他人者，處 3 年
以下有期徒刑。